【裁判字號】    90,訴,394
【裁判日期】    900918
【裁判案由】    重利
【裁判全文】
臺灣臺中地方法院刑事判決                            九十年度訴字第三九四號
    公  訴  人  臺灣臺中地方法院檢察署檢察官
    被      告  丙○○
    選任辯護人  劉燕萍
    被      告  壬○○
                辛○○
                丁○○
右列被告因重利案件，經檢察官提起公訴（八十九年度偵字第一二三一七號），本院
判決如左：
    主  文
丙○○、壬○○、辛○○、丁○○均無罪。
    理  由
一、公訴意旨如起訴書所載
二、公訴人認被告丙○○、壬○○、辛○○、丁○○等人涉犯刑法第三百四十五條之
    常業重利罪嫌，無非以被害人甲○○、卯○○、寅○○、庚○○及癸○○於警訊
    時指述，及與被告接洽之車行負責人戊○○、己○○、子○、乙○○所述，被告
    收取之租金包括過戶費二次共新臺幣（下同）二千元，車行佣金（五百至二千元
    不等）、對保費一千元、領牌費六百一十元、燃料稅一千四百三十元、徵信費五
    百元，被告收取之利息高達年息百分之五十三至百分之一百十二，縱扣除應由借
    款人負擔之費用約三千元（一次過戶費、領牌費、燃料稅），年息仍高達百分之
    三十八至百分之九十六不等，另據被害人寅○○證述，被告等人另刊登廣告，利
    用（○四）0000000號電話為聯絡電話，從事機車質借之高利貸業務，收
    取利息高達百分之三百二十七等情作為論據。訊據被告丙○○、壬○○、辛○○
    、丁○○均否認有何常業重利犯行，被告丙○○辯稱：伊係信豪輪業股份有限公
    司（下稱信豪公司）之實際負責人兼外務員，負責與客戶接洽、收款之業務，而
    檢察官所起訴之經營事實是實在的，但信豪公司向車主收取租金後，扣除過戶費
    二次二千元，給業務員的對保費一千元，領牌費約六百元到一千元不等，燃料稅
    七百五十元至一千三百五十元，業務員之徵信費五百元，機車行之佣金（分期總
    價款的一成加一千元）等費用後，公司獲利很低，另就被害人楊婉菁部分，伊記
    憶中伊只認識寅○○之夫丑○○，寅○○未曾向信豪公司借過錢，信豪公司沒有
    做機車放款業務，且就機車貸款，也沒有從中收取重利，而客人來貸款是經由機
    車行介紹，都是看過價目表，知道貸款細節，經過審慎考慮後才向信豪公司貸款
    等語。被告壬○○辯稱：伊信豪公司外務員，負責與客戶接洽、收款之業務，其
    餘有關信豪公司之經營過程與丙○○所述相同等語。被告辛○○辯稱：伊係信豪
    公司會計，負責公司帳務之處理，其餘有關信豪公司之經營過程於丙○○所述相
    同等語。被告丁○○辯稱：伊其係信豪公司掛名負責人，未實際在信豪公司擔任
    職務，伊當時係與朋友丙○○等人一起投資信豪公司，且因伊之股金較多之故，
    才擔任掛名負責人等語。
三、按犯罪事實應依證據認定之，無證據不得推定犯罪事實；又不能證明被告犯罪或
    其行為不罰者，應諭知無罪之判決，刑事訴訟法第一百五十四條、第三百零一條
    第一項分別定有明文。又犯罪事實之認定，應憑證據，如未能發現相當證據，或
    證據不足以證明，自不能以推測或擬制之方法，以為裁判基礎（最高法院四十年
    台上字第八六號判例參照）。另刑法第三百四十五條常業重利罪之成立，係以乘
    他人急迫、輕率或無經驗貸以金錢或其他物品，而取得與原本顯不相當之重利為
    常業為要件，故立約當時債權人如無乘債務人急迫、輕率或無經驗之情形，即不
    構成該罪（司法院院解字第三０二九號解釋意旨參照）。經查：
（一）就甲○○、卯○○、庚○○及癸○○等人購買機車部分：證人庚○○於本院九
      十年六月二十二日審理中證稱：伊於八十八年五月三日向儀豐機車行購買ＶＰ
      Ｇ─四八五號機車，伊係因朋友介紹說該機車行有辦分期付款，伊才去買的，
      至於分期部分，都是機車行老闆在辦理，是機車行老闆跟伊講總價多少，每期
      分期款多少，伊覺得可以就買了，伊與信豪公司的人完全沒有接觸過，分期價
      款的錢是繳給機車行老闆，伊買車時知道總價比較貴，但因可分期比較方便，
      伊需要用機車，也覺得划算，所以才買等語。及證人癸○○於同日本院審理中
      證稱：伊係八十八年五月三日向吉順機車行購買ＹＩＡ─七一七號機車，當時
      吉順機車行有向伊說有二間分期付款公司，利息有點不同，後來伊選擇信豪公
      司，選了以後所有程序由機車行老闆處理，信豪公司並沒有人出面與伊接洽，
      當時分期付款方式有好幾種，伊選擇月繳八千一百元的那一種，分期款有時交
      給機車行，有時匯錢給信豪公司，當時係因可分期付款比較方便，伊需要用機
      車，也覺得划算，所以才買車等語。又證人卯○○於八十九年六月二十一日警
      訊中亦證稱：伊本來就未有足夠的錢買機車，朋友告訴伊買機車可分期付款，
      所以就以分期付款方式買機車，而伊買機車需要五萬二千元，伊從家人及朋友
      處都借得到錢，而是伊不想麻煩別人，所以才會以分期付款方式靠自己慢慢還
      款，伊知道分期付款要繳較重利息等語。證人甲○○則於八十九年二月十八日
      警訊中證稱：伊於八十八年五月五日向同陽機車行購買輕機車，因錢不夠，老
      闆聲稱可以分期付款，後老闆就拿一些資料給伊（詳如警方所查扣之資料），
      伊購車總價三萬二千元，伊係自備一萬二千元，且機車行當初讓伊簽約時，有
      說明將分期業務轉給信豪公司處理等語。顯見被告等人所經營信豪公司之業務
      ，率皆由客戶自行至機車行選購並確認購買之機車後，透過車行之介紹，並了
      解各種類分期價金之計算後，認為可行，始與信豪公司簽約，故客戶於簽約前
      ，客戶對分期付款之內容、方式已有充分之了解、認識，況機車之買主倘無力
      購買新車，亦可購買中古機車代步（況現今社會中古機車買賣極其便利，且機
      車買主甲○○、卯○○、庚○○及癸○○等人亦無非購買新車不可之原因），
      今機車買主執意購買新車，且經由車行之介紹參考信豪公司各廠牌新車分期租
      賃價目表（附偵查卷第十六頁）所載各種分期付款內容，擇一分期付款方法購
      車，則機車買主於利用信豪公司所提供分期付款方式購車之時，是否處於急迫
      、輕率或無經驗之情形，就本案而言，顯大有可疑之處，本院綜核各情研判，
      認本案機車買主甲○○、卯○○、庚○○及癸○○等人於利用信豪公司之分期
      付款方式購買機車，於立約當時應非處於急迫、輕率或無經驗之狀態，故被告
      丙○○等人所為，自與刑法常業重利罪之構成要件不符。
（二）就寅○○貸款部分：本案公訴人認被告丙○○等人所經營之信豪公司尚有刊登
      廣告從事機車質借之高利貸業務，係以被害人寅○○於八十九年二月十八日及
      同年六月二十二日警訊中指稱：伊於八十九年二月十日以ＴＤＣ─一二二號機
      車向信豪公司借貸一萬五千元，每十五日繳息一千八百元，又伊係因無處告貸
      ，也無財產可供質押借錢，又急需用錢週轉，只好向信豪公司借錢，伊撥打電
      話與信豪公司借款，借款一萬五千元，利息每期十五天，約定一千八百元，伊
      實際取得一萬三千二百元，以伊所有機車之行照及簽立同意書作為擔保，又利
      息共繳了三期為五千四百元（八十九年二月十日、八十九年二月二十五日、八
      十九年三月十日各三次），於上述日期八十九年二月十日利息因當日借款扣掉
      利息是辛○○負責的，後二次是到信豪公司交給乙名中年男子等語為其論據。
      然查：(1)證人丑○○（即寅○○之夫）於本院九十年七月二十五日審理中證稱
      ：伊見過在庭之被告辛○○，係因八十九年農曆年後，伊騎寅○○的機車去台
      中市○○路信豪公司說要賣機車，已經寫好資料後，辛○○說要寅○○本人去
      及她的證件，伊回去後就沒有再去信豪公司，所以伊沒有向辛○○的車行（即
      信豪公司）借錢，也沒有賣車，後來伊與寅○○看報紙，有用機車向一間車行
      借款，借了一萬多元，但不是辛○○的車行，後來警察打電話來，可能是寅○○弄錯了，以為是向辛○○的車行借錢，至機車借款的事，寅○○知情，但都
      是伊在接洽，而寅○○現已離家找不到她了，而向另一車行（該車行是看報紙
      用電話聯絡，電話號碼已忘記）所借的錢已還清，現該機車已報廢了等語。嗣
      證人寅○○於九十年八月十六日經本院依法拘提到案後，其證稱：借錢的事是
      伊之夫丑○○去接洽借用的，詳情要問丑○○才清楚，警訊時是因伊是ＴＤＣ
      ─一二二號機車車主，警察才找伊去做筆錄，但錢確實是丑○○自己去接洽的
      ，伊不清楚等語；且於翌日（十七日）本院審理中亦證稱：借錢的事是丑○○
      處理的，伊知道丑○○有用機車向機車行借錢，是向那個機車行借的，須問丑
      ○○，警訊中伊是以為丑○○借錢的機車行被查獲，所以才說向信豪公司借錢
      等語。經核與被告丙○○等人前揭所辯信豪公司未經營機車放款業務等語相符
      。(2)又本案臺中縣警察局刑警隊係於八十九年二月十八日持搜索票搜索位於臺
      中市○○街八十八號之信豪公司，並扣走信豪公司付款簽收簿及借款人文件等
      資料（詳如起訴書附表二所載，此有八十九年二月十八日搜索票及搜索扣押證
      明筆錄在卷可憑），惟其中卻無寅○○與信豪公司之借款文件資料，參酌此情
      ，足認證人丑○○、寅○○於本院審理中所為之證詞，應與事實相符。(3)本上
      所述，可知證人寅○○於警訊中所為之指述，顯與事實有所出入，則再無其他
      積極證據證明被告丙○○等人所經營之信豪公司確有借款給寅○○並從中收取
      重利之前提下，本案尚難僅以寅○○於警訊中顯有瑕疵之指述，遽認被告丙○○等人涉犯刑法重利罪。
（三）綜上所述，本案被告丙○○、壬○○、辛○○、丁○○等人所為機車貸款業務
      之行為，尚與刑法常業重利罪之構成要件有間，且再無其他積極證據之前提下
      ，亦不得僅以證人寅○○於警訊中有瑕疵之指述，據以認定被告丙○○等人當
      然有從事機車放款藉以收取高額利息之常業重利行為，故本案既查無積極證據
      足資證明被告丙○○等人有公訴人所指之犯行，揆諸首揭之說明，自應為被告
      丙○○等人無罪之諭知。
據上論斷，應依刑事訴訟法第三百零一條第一項，判決如主文。
中      華      民      國      九十      年     九    月     十八      日
                                          法  官  李   悌  愷
右正本證明與原本無異。
如不服本判決，應於判決送達後十日內向本院提出上訴狀，上訴於臺灣高等法院臺中
分院( 須附繕本 )。
                                          書記官
中      華      民      國      九十      年     九    月     十八      日


司法院資訊處製作；財團法人民間司法改革基金會備份。
